臺灣臺南地方法院刑事判決　　　
109年度訴字第700號
公  訴  人  臺灣臺南地方檢察署檢察官
被      告  鑫聖工程有限公司

原代表  人  謝穎緒
被      告  任國光


選任辯護人  呂郁斌律師
上列被告因廢棄物清理法案件，經檢察官提起公訴（108年度偵
字第2775號、109年度偵字第3986號），本院判決如下：
    主  文
任國光事業負責人，未依廢棄物清理法規定之方式貯存廢棄物，
致污染環境，處有期徒刑壹年貳月，緩刑參年，並應於本判決確
定後陸個月內，向公庫支付新臺幣拾萬元。
鑫聖工程有限公司法人之負責人，因執行業務，未依廢棄物清理
法規定之方式貯存廢棄物，致污染環境，科罰金新臺幣貳拾萬元
。
未扣案犯罪所得新臺幣五千一百七十三萬元沒收，於全部或一部
不能沒收或不宜執行沒收時，追徵其價額。
    事  實
一、任國光係址設臺南市○○區○○街000 號鑫聖工程有限公司( 下
    稱鑫聖公司) 之實際負責人( 原登記負責人：謝穎緒，於民
    國110年8月18日解職，本院110年8月10日辯論終結前所為之
    訴訟行為，屬有效行為 【所涉違反廢棄物清理法犯行，另
    為不起訴處分】) ，該公司係從事預拌混凝土為業，並以臺
    南市永康區鹽北段1506、1507、1507之1 、1508、1508之1 
    至之3 、1518、1509等地號土地作為該公司之事業用地，於
    106 年3 月3 日登記檢核通過，每個月各收受燃煤飛灰( 廢
    棄物代碼R-1106) 1 萬噸及燃煤底灰( 廢棄物代碼R-1107) 
    7,000噸可再利用為混凝土攙和物、混凝土粒料，領有事業
    廢棄物再利用許可文件。
二、任國光、鑫聖公司知悉從事燃煤飛灰、底灰等廢棄物貯存必
    須依「經濟部事業廢棄物再利用管理辦法」、「事業廢棄物
    貯存清除處理方法及設施標準」規定，應備有防止地面水、
    雨水及地下水流入、滲透之設備或措施，若採用露天貯存方
    式，應設有排水收集設施及有效抑制粒狀污染物逸散設施，
    且必須依事業廢棄物清理計劃書所核准廠區配置圖之廢棄物
    位置貯存，未經主管機關許可，不得提供土地堆置廢棄物，
    竟基於未依廢棄物清理法規定之方式貯存事業廢棄物、未經
    許可提供土地堆置事業廢棄物之犯意，於取得再利用核可後
    某日起，未依規定將所受收之燃煤飛灰、底灰等事業廢棄物
    貯存在專用貯料槽內，任意將燃煤底灰混雜堆置在廠區土地
    上，數量高達5 萬公噸，復未依規定覆蓋防塵網，致煤灰逸
    散揚塵，造成空氣污染，且因截流溝遭煤灰掩埋失去截流功
    能，致於106 年7 月間下雨時，上開廠區內之煤灰漫流至附
    近廠房及道路上，致污染環境。復將混雜燃煤飛灰、底灰等
    事業廢棄物違法堆置在不知情之董秀娟所有、翁鯤安所承租
    （向董秀娟配偶謝明進所承租）位在臺南市○○區○○段0000○0
    ○0000○0地號土地上，亦未有任何防水、防塵之設備或措施
    ，而違法堆置體積高達495立方公尺（長27.155公尺；寬12.
    65公尺；高1.44公尺），嗣經臺南市政府環境保護局至鑫聖
    公司稽查時，查悉上情，並多次限期命鑫聖公司改善，惟鑫
    聖公司均置之不理。至107 年8 月間再因大雨，鑫聖公司上
    開所堆置煤灰再度漫流至附近廠房及堤防道路，致污染環境
    。
三、案經臺南市政府環保局報請臺灣臺南地方法院檢察署檢察官
    偵查起訴。
    理  由
一、本件以下所引用之具傳聞性質之證據，檢察官、被告等及辯
    護人於本案言詞辯論終結前，並未爭執其證據能力，本院審
    酌前開證據之作成或取得之狀況，並無非法或不當取證之情
    事，且經本院於審判期日就上開證據依法進行調查、辯論，
    依刑事訴訟法第159條之5規定，均具有證據能力。至以下所
    引用之不具傳聞性質之證據，因非檢警違背法定程序取得之
    證據，依法自應有證據能力，併此敘明。
二、刑事訴訟法第303條第5款規定之被告死亡者，乃專指為自然
    人之被告事實上死亡而言。雖法人人格因解散而消滅，其處
    罰主體已因法人解散而不存在，就此而言，或與為自然人之
    被告死亡，其訴訟主體已不存在者無異，惟法人於解散後，
    依公司法之規定，仍應行清算，於清算之範圍內視為尚未解
    散，故法人之解散，究與自然人之死亡不同，尚難謂刑事訴
    訟法第303條第5款所規定之被告死亡者，應包括法人解散之
    情形在內（最高法院87年度臺非字第161號判決參照）。查
    本件被告鑫聖公司，雖經停工，尚未解散，業經本院核對鑫
    聖公司經濟部商工登記公示資料查詢服務資料確認無誤（本
    院卷第33頁），故仍為鑫聖公司應受刑事處罰之對象，先予
    敘明。
三、訊據被告任國光、鑫聖公司原代表人謝穎緒於本院審理時坦
    承犯行（本院卷第275、385、403、404頁），並有下列證據
    足資補強：㈠證人即同案被告鑫聖工程有限公司原代表人謝
    穎緒之供述（偵二卷第45-49、59-62、67頁、偵三卷第111-
    112、251-253頁、偵四卷83-89頁）。㈡同案被告任國光之供
    述（偵二卷第15-19、58-62、00-0000-00頁、偵四卷第83-8
    7頁）。㈢證人謝明進之供述（偵四卷第105-109頁）。㈣證人
    翁鯤安之供述（偵四卷第105-107頁）。㈤證人吳秀枝之供述
    （偵二卷第26-30、67-69頁、偵四卷第53-63頁）。㈥證人翁
    勝杰之供述（偵二卷第35-39、第68頁）。㈦鑫聖公司永康廠
    再利用登記文件（偵三卷第21-22頁）。㈧臺南市政府環境保
    護局於106年08月14日之事業廢棄物管理稽查紀錄暨現勘照
    片4張（偵三卷第25-28頁）。㈨臺南市政府環境保護局於106
     年09月27日之事業廢棄物管理稽查紀錄暨現勘照片4 張（
    偵三卷第29-32頁）。㈩臺南市政府環境保護局於107年02月2
    2日之事業廢棄物管理稽查紀錄暨現勘照片4張（偵三卷第33
    -37頁）。臺南市政府環境保護局於106 年7 月31日至被告
    鑫聖公司周邊現勘所拍攝之照片共10張（偵三卷第65-73頁
    ）。臺南市政府環境保護局107 年9 月21日環事字第10700
    96012號函【107 年07月02日14時20分事業廢棄物管理稽查
    紀錄】（偵三卷第119-157頁）。臺南市政府環境保護局10
    6 年02月20日稽查紀錄及查核照片4 張（偵三卷第127-129
    頁）。再利用者登記檢核表（偵三卷第194-195頁）。臺
    南市政府環境保護局於107年08月23日至08月31日至被告鑫
    聖公司周邊現勘所拍攝之照片共10張（偵三卷第235-243頁
    ）。臺灣高等法院臺南分院108年度上易字第614號刑事判
    決（偵四卷第69-77頁）。臺灣臺南地方法院107年度易字
    第1294號刑事判決（偵四卷第133-139頁）。臺南市政府環
    境保護局於108年09月05日之事業廢棄物管理稽查紀錄暨現
    勘照片5張（偵五卷第15-18頁）。土地租賃契約書（偵五
    卷第31頁）。臺灣臺南地方檢察署檢察官勘驗筆錄（偵五
    卷第55頁）。事業廢棄物清理計畫書（偵六卷第75-91頁）
    。經濟部商工登記公示資料查詢服務【鑫聖工程有限公司
    代表人為謝穎緒；自108 年11月22日至109 年11月21日停業
    】、臺南市政府110年8月18日函文及經濟部商工登記公示資
    料查詢服務【鑫聖工程有限公司代表人、董監事、經理人欄
    均空白負責人】（本院卷第33、435-441頁）。土地建物查
    詢資料、臺南市永康區地籍圖查詢資料〈臺南市永康區鹽北
    段1506、1057、1508、1508-1、1508-2、1508-3、1518、15
    19、1509-2、1509-3、1509-4、1509-5、1509-6地號〉（本
    院卷第34-71頁）。臺南市政府環境保護局109 年6 月12日
    環事字第1090064084號函、110年6 月8日環事字第11000596
    80號函（本院卷第81-82、291-309頁）。臺灣高等法院被
    告前案紀錄表〈翁鯤安〉。（本院卷第95-98頁）。本院109
    年7月9日公務電話紀錄暨「鑫聖工程有限公司收受煤灰造成
    嚴重污染環境就產源端負連帶清理及環境改善責任協商會」
    會議紀錄、簽到簿、簡報大綱（本院卷第101-130頁）。臺
    灣臺南地方檢察署檢察官不起訴處分書〈107年度調偵字第71
    號〉（本院卷第131至135頁）。105 年度簡字第1911號、10
    6 年度易字第456 號刑事卷宗及108 年度訴字第739 號民事
    卷宗。被告任國光109 年7 月14日庭呈報導兩則、謝穎緒
    主持會議的相關資料及110年8月10日提出之稽查報告。（本
    院卷第191-195、419頁）。107年度新調字第38號、107年
    度訴字第654號民事卷宗、臺南市政府環境保護局調閱106年
    7月17日、106年8月8日相關稽查資料：臺南市政府環境保護
    局109 年7 月31日環事字第1090082265號函暨附件事業廢棄
    物管理稽查紀錄、現勘圖片檔案資料。（本院卷第205-215
    頁）。本院公務電話紀錄〈110年2月1日、110年2月17日、1
    10年3月30日〉（本院卷第233-237、253頁）。土地建物查
    詢資料、地籍圖查詢資料〈臺南市○○區○○段0000○000000○000
    0地號〉（本院卷第241-251頁）。被告等自白核與事實相符
    ，本案事證明確，被告等犯行堪可認定。
四、論罪科刑
㈠、被告任國光為被告鑫聖公司實際負責人，管理公司業務，其
    明知上開廢棄物係發電廠或事業之燃煤鍋爐產生飛灰或底灰
    ，卻未依相關規定貯存，造成該處環境生態改變，污染空氣
    、水源環境，另未經主管機關同意，非法堆置事業廢棄物，
    核被告任國光所為係犯廢棄物清理法第46條第2 款、第3款
    所規定之犯行。
㈡、按刑事法若干犯罪行為態樣，本質上原具有反覆、延續實行
    之特徵，立法時乃予特別歸類，定為犯罪構成要件之行為要
    素，此在學理上則稱為「集合犯」，凡職業性、營業性或收
    集性等具有重複特質之犯罪，例如經營、從事業務、收集、
    販賣、製造、散布等行為，均屬之，是故，如行為人係基於
    概括犯意，在密切接近之一定時、地，多次反覆實行相同之
    犯罪行為，倘依社會通念，於客觀上認為符合一個反覆、延
    續性之行為觀念者，於刑法評價上，即應僅成立一罪（最高
    法院95年度臺上字第4686號判決意旨參照）。而廢棄物清理
    法第46條處罰之「貯存」、「清除」、「處理」、「再利用
    」等行為態樣，單自文義而言，雖可狹義的解為行為人各次
    貯存、清除或處理、再利用廢棄物之行為，然上開行為本質
    上往往含有營業性質，此係一般常識，故解釋上本罪亦可能
    具有反覆、延續實行之特徵，依社會通念，得解為一個重複
    性質之犯罪。從而，如行為人基於單一之集合犯意，在密切
    接近之一定時、地，多次反覆非法經營廢棄物之清除、處理
    業務時，參酌上開判決意旨，亦應僅成立一罪。被告任國光
    係在密切接近之一定時間及空間內反覆從事廢棄物之貯存，
    無非執行業務所當然，於行為概念上，應認為包括的一罪，
    起訴書認構成數罪，應屬誤認，附此敘明。被告任國光以一
    行為同時觸犯廢棄物清理法第46條第2款、同條第3款之罪，
    為想像競合犯，應依刑法第55條規定，從廢棄物清理法第46
    條第2款之事業負責人未依廢棄物清理法規定之方式貯存廢
    棄物，致污染環境罪。被告任國光為被告鑫聖公司之實際負
    責人，因執行業務而犯上開罪名，被告鑫聖公司應依行為時
    廢棄物清理法第47條規定，科以上開罪名之罰金刑。
㈢、爰依審酌被告任國光為鑫聖公司再利用機構實際負責人，從
    事廢棄物貯存業務，理應負有維護乾淨地球避免環境污染的
    社會責任，其不依法律許可之方式貯存上開事業廢棄物，致
    污染環境，所為自不足取，兼衡其犯罪動機、目的，進而非
    法堆置他人土地，犯罪手段尚稱平和，參以該段期間確有豪
    大雨（有卷附照片足參），擴大危害之發生，本件因行事未
    慎，誤蹈法網，惡性尚非重大，犯後尚知坦承犯行，另被告
    鑫聖公司對於被告任國光執行業務疏於管理導致應予併罰等
    一切情狀，就被告任國光量處如主文所示之刑，並就被告鑫
    聖公司科以如主文所示之罰金，以資懲儆。末查被告任國光
    5年內未曾因故意犯罪受有期徒刑以上刑之宣告，有臺灣高
    等法院被告前案紀錄表可稽，因不諳法律而罹刑章，經此偵
    審程序及罪刑之宣告，應知所警惕，信無再犯之虞，本院認
    其所受之宣告刑，以暫不執行為適當，爰併予宣告緩刑3年
    ，以勵自新。復為收預防其再度犯罪之效，爰依刑法第74條
    第2項第4款之規定，命其應於本判決確定之日起6個月內，
    向公庫支付10萬元，如未履行本判決所諭知之負擔情節重大
    者，檢察官得依法聲請撤銷緩刑宣告。
五、沒收
㈠、犯罪行為人以外之法人，因犯罪行為人為法人實行違法行為
    ，法人因而取得犯罪所得者，應對法人沒收犯罪所得，刑法
    第38條之1 條第2 項第3 款定有明文。
㈡、被告任國光未依規定貯存、違法堆置燃煤煤灰、底灰之事業
    廢棄物於廠區及他人土地上，規避了事業廢棄物倘若依合法
    正當之處理程序，所會使用、花費到之時間、設備使用、人
    事費用等事業廢棄物清除、處理等成本支出，客觀上應認此
    等成本支出之減少，即屬被告任國光實行此種犯罪手段之犯
    罪所得。又因此等成本支出減少之利益，顯係被告任國光為
    被告鑫聖公司之利益所為，該等利益最終係歸屬於被告鑫聖
    公司所有，而非實際參與犯罪之自然人即犯罪行為人，是就
    此等成本支出減少利益之犯罪所得，應為係被告鑫聖公司取
    得。被告鑫聖公司因未依規定貯存、違法堆置事業廢棄物之
    行為，而受有減免清除、處理廢棄物成本之消極利益，經函
    詢臺南市政府環境保護局估算上開廠址清除、處理費用為何
    ，該局函覆說明二稱：「有關鑫聖公司所在地號9筆土地之
    燃煤飛灰及底灰，本局預估代清除處理費用為新臺幣4,975
    萬元，另違法堆置在臺南市○○區○○段0000○0○0000○0○0○地號
    土地上之燃煤飛灰及底灰，本局預估代清除處理費用為198
    萬元整」，此有該局109年4月20日環事字第1090036414號函
    暨所附全興資源再生股份有限公司報價單2份在卷可查（偵
    六卷第69-73頁），並經被告鑫聖公司原代表人表示沒有意
    見（本院卷第152-153頁），是此部分之犯罪所得應在被告
    鑫聖公司項下諭知沒收，於全部或一部不能沒收或不宜執行
    沒收時，追徵其價額。
刑事訴訟法第299條第1項前段，廢棄物清理法第46條第1項第2款
前段、第3款、第47條，刑法第11條前段、第55條、第74條第1項
第2款、第2項第4款、第38條之1 第1 項前段、第3 項，判決如
主文。
本案經檢察官彭盛智提起公訴、洪欣昇到庭執行職務。
中　　華　　民　　國　　110 　年　　9 　　月　　3　　日
                  刑事第五庭    審判長法　官  蔡奇秀
　　　　　　　　　 
　　　　　　　　　                    法  官  林欣玲
　　　　　　　　　
　　　　　　　　　                    法  官  林岳葳
以上正本證明與原本無異。
如不服本判決應於收受本判決後20日內向本院提出上訴書狀，並
應敘述具體理由。其未敘述上訴理由者，應於上訴期間屆滿後20
日內向本院補提理由書狀（均須按他造當事人之人數附繕本）「
切勿逕送上級法院」。 
　　　　　　　　　　　　　　　　　    書記官　黃郁淇　
中　　華　　民　　國　　110 　年　　9 　　月　　3 　　日
【卷宗目次】
臺灣橋頭地方檢察署106年度他字第3064號偵查卷宗：偵一卷
臺灣臺南地方檢察署106年度他字第5887號偵查卷宗：偵二卷
臺灣臺南地方檢察署107年度他字第1654號偵查卷宗：偵三卷
臺灣臺南地方檢察署108年度偵字第2775號偵查卷宗：偵四卷
臺灣臺南地方檢察署108年度他字第4904號偵查卷宗：偵五卷
臺灣臺南地方檢察署109年度偵字第3986號偵查卷宗：偵六卷